【裁判字號】    94,訴,355
【裁判日期】    950929
【裁判案由】    債務人異議之訴
【裁判全文】
臺灣基隆地方法院民事判決               94年度訴字第355號
原      告  丁○○
            丙○○
共      同
訴訟代理人  己○○
            郭宣辰律師
被      告  彰化商業銀行股份有限公司
法定代理人  戊○○
訴訟代理人  乙○○
上列當事人間請求債務人異議之訴事件，本院於95年9月19日言
詞辯論終結，判決如下：
    主  文
原告之訴駁回。
訴訟費用由原告負擔。
    事實及理由
一、原告方面：
    (一)訴外人寰球通運有限公司（下簡稱寰球公司）於民國（下
      同）86年3月31日向被告借款新台幣（下同）1,200,000元
      ，於同年5月10日向被告借款二筆各為450,000元及1,050,
      000元，以上共計2,700,000元。訴外人寰球公司於87年8
      月4日曾向被告申請分期償還，按月償還38,000元，清償
      期間自87年8月20日起至91年9月20日止，惟嗣因訴外人寰
      球公司無力按月償還，遂於92年8月6日再與被告商討償還
      事宜，另行約定以每月42,000元攤還所欠債務924,000元
      ，並於94年5月31日清償完結。被告主張原告等為上開借
      款債務之連帶保證人，並持債權憑證及確定之支付命令為
      執行名義，聲請對原告等之財產強制執行（本院94年度執
      字第5923號），惟訴外人寰球公司對於被告之借款債務已
      於上開執行名義成立後清償完畢，原告自得依強制執行法
      第14條第1項規定，訴請撤銷上開強制執行程序。
    (二)系爭三筆借款中，其中二筆之借款保證人為訴外人李茂俊
      、己○○、崔宜萍，另一筆借款保證人為李茂俊、己○○
      與原告丁○○。各筆借款保證人既有不同，被告即不得請
      求原告等就渠等未擔任保證人之債務負連帶清償責任。又
      被告所提之授信約定書，係訴外人寰球公司先前另向被告
      借貸時所簽立，但該筆借款早已清償完畢，被告自不得再
      持該紙授信約定書請求原告等清償系爭債務。
    (三)被告係於94年8月17日以88年8月27日確定之台灣士林地方
      法院88年促字第11503號支付命令為執行名義，聲請執行
      原告丁○○之財產。依最高法院89年台上字第1623號判決
      意旨，債權人應於消滅時效前聲請法院強制執行，若消滅
      時效完成後，債權人依執行名義聲請法院強制執行時，債
      務人自得對之提起債務人異議之訴，以排除該執行名義之
      執行。本件被告以原告丁○○為本票共同發票人，經被告
      為付款提示後未獲付款，始依督促程序取得支付命令確定
      證明書，其請求權時效由3年延長為5年。惟被告於94 年8
      月17日始對原告丁○○聲請強制執行，依民法第137 條第
      3項，該執行名義已罹消滅時效，被告對原告丁○○之強
      制執行執行程序自應予撤銷。
    (四)對被告抗辯之陳述：
      1.雖被告辯以：訴外人寰球公司尚有本金817,391元及其
        應計利息、違約金尚未清償，然銀行將逾期放款轉入催
        收款項時，雖對內停止計息，對外債權照常計息云云。
        但依銀行逾期放款催收款及呆帳處理辦法第5條規定，
        被告理應在催收款項各分戶帳內利息欄註明應計利息，
        或作備忘記錄，使債務人知悉對外照常計息之情事，以
        保障債務人交易安全。惟本件被告未在催收款項各分戶
        帳內利息欄註明應計利息，或作備忘記錄，甚至在其帳
        內利息欄註明應計利息為「0」，由是可知，訴外人寰
        球公司與被告磋商時，被告已將訴外人寰球公司應償還
        之本金、利息、違約金等全數算入共計924, 000元，是
        雙方皆同意以42,000元按月償還所有借款債務，亦無約
        定就利息部分到期再行結算。復參以被告開立與訴外人
        寰球公司之放款利息收據亦可知，訴外人寰球公司每月
        繳款利息欄並無註明應計利息，準此，訴外人寰球公司
        確已於94年5月31日清償對被告之全部借款。
二、被告方面：
    (一)訴外人寰球公司邀同原告等二人及訴外人己○○為連帶保
      證人，與被告訂立保證書，約定就訴外人寰球公司現在、
      過去及將來對被告所負一切債務以本金3,000,000元為限
      ，及其利息、遲延利息、違約金、損害賠償、其他從屬於
      主債務人之負擔，願與訴外人寰球公司負連帶清償之責。
      而訴外人寰球公司於86年3月31日起即陸續向被告借款共
      計本金2,700,000元（詳如附表），並簽發本票2紙，原告
      等雖稱未於86年5月10日所簽面額1,500,000元之本票上簽
      名蓋章，故無庸負責云云，惟依原告等與被告所訂之保證
      書及授信約定書，既約定願於本金3,000,000元限額內，
      就主債務人於現在（含過去所負現在尚未清償）及將來對
      於被告所負之一切債務願與主債務人負連帶清償責任，則
      原告等無論是否於本票上簽名蓋章，仍應就該筆債務負連
      帶清償責任。從而，訴外人寰球公司僅清償679,940元與
      被告，尚積欠本金2,020,060元及自87年2月26日起之利息
      、違約金未清償，自仍應由原告等清償，且被告對原告等
      之債權亦已取得支付命令確定證明及債權憑證。
    (二)再者，訴外人寰球公司於87年8月4日向被告申請分期按月
      償還38,000元，清償期間自87年8月20日起至91年9月20日
      止，惟嗣因訴外人寰球公司無力按月償還，遂於92年8月6
      日再與被告商討償還事宜，另行約定訴外人寰球公司以每
      月42,000元按月攤還，攤至94年5月31日還款40,720元後
      ，訴外人寰球公司誤以清償完畢即未再為清償。然依民法
      第323條規定，清償人所提出之給付，應先抵充費用，再
      抵充利息，再充原本。被告爰於94年7月13日催告訴外人
      寰球公司尚有本金817,391元及應計之利息、違約金未為
      清償，因訴外人寰球公司所清償者僅係被告帳上所列催收
      款項餘額，被告對訴外人寰球公司之債權依財政部86年6
      月30日台財融第00000000號令規定對外債權仍應照常計息
      ，是被告在債權未獲滿足前，自得依法對訴外人寰球公司
      之連帶保證人即原告等之薪資求償。
    (三)又因被告為有與確定判決同一效力執行名義之債權人，原
      告等既未於被告聲請發支付命令時聲明異議，俟支付命令
      確定後又提起債務人異議之訴，爭執其應不負保證責任。
      惟按強制執行法第14條第1項，提起債務人異議之訴，應
      符合「執行名義成立後，有消滅或妨礙債權人請求之事由
      」，否則應為既判力所遮斷。故原告等主張渠等不負連帶
      保證責任，既未於被告聲請核發支付命令時主張，其所提
      債務人異議之訴應不合法。
    (四)此外，原告丁○○雖主張被告對伊之執行名義已罹於時效
      ，然被告先前之支付命令聲請狀上請求之原因事實欄已記
      載「向聲請人借款」，故可認被告聲請核發支付命令，除
      依票據債權外，尚包含借款之保證債權。且若該支付命令
      只依據票據債權而為請求，亦不致有違約金之約定，支付
      命令聲請狀已記載「邀同丁○○為連帶保證人」等語，亦
      可認被告聲請核發支付命令之法律根據，尚包括借款保證
      債權在內，並無原告丁○○所指執行名義已罹於時效之情
      形，爰求為駁回原告之訴。
三、本院經查：
    (一)訴外人寰球公司前於86年3月31日向被告借款1,200,000元
      、86年5月10日借款二筆各為450,000元及1,050,000元，
      以上共計2,700,000元，原告等並分別於授信約定書、保
      證書（卷第33-35頁）上簽章之事實，為兩造所不爭，自
      堪信為真實。本件兩造之爭執點厥在於：
      1.上開三筆借款是否均已清償完畢？
      2.原告應否就訴外人寰球公司對被告所負之系爭三筆借款
        ，均負連帶保證責任？
      3.被告對於原告丁○○之執行名義已否罹於時效？
    (二)茲就本院針對上列兩造爭執點之判斷，逐列如下：
      1.上開三筆借款是否均已清償完畢？
        (1)原告固據提出往來明細查詢表（卷第116、122、127
          頁）為證，主張該表「轉呆帳餘額」及「積欠利息」
          欄均為「0」，足以證明上開借款確已清償云云，然
          此為被告所否認，辯稱：該表「轉呆帳餘額」及「積
          欠利息」欄均為「0」，係因被告銀行內部作業，將
          之列為催收款，銀行內部就此不再計息，但對外仍維
          持計息，非謂系爭借款債務業已清償完畢等語。姑不
          論上開記載是否有誤，以及銀行內部作程序如何，原
          告對於被告所提「系爭三筆借款之延滯本金、利息償
          還抵充計算表」（卷第132-134頁、第137-139頁、第
          142-144頁）內容，始終無法具體指出其計算方式或
          記載內容究有何錯誤，則系爭三筆債務確未清償完畢
          自明，此外原告復無法證明被告有何免除上開債務之
          意思表示，要不因被告作業登載金額錯誤，或原告主
          觀誤認，即認定系爭三筆借款均已清償完畢，原告泛
          言系爭借款業因清償而消滅云云，要非可採。
        (2)原告另以：訴外人寰球公司曾於92年8月6日與被告協
          議，於每月10日以42,000元分期攤還系爭借款債務，
          並於94年5月31日全數清償完畢云云為辯，並提出申
          請書影本（卷第97頁）為證。被告對於其與訴外人寰
          球公司曾有上述協議乙節固不否認，然以：寰球公司
          所負債務，除本金外尚有利息及違約金未償，故各期
          償還之42,000元，仍應依民法第323條規定，先抵充
          費用，次充利息，次充原本，被告將按月清償之款項
          依法定抵充順序抵充後，原告尚有本金817,391元及
          利息、違約金未清償等語為辯。參諸上開申請書記載
          ：「為本公司積欠貴行之債務，……再請求重新每月
          十日以42,000元按月攤還，若有一期延遲未繳，即任
          憑貴行執行借保戶之財產」，並無任何免除寰球公司
          之利息或違約金債務之記載，其所謂「積欠貴行之債
          務」，除本金外，自包含利息、違約金等債務在內，
          乃當然之解釋。訴外人寰球公司簽立該申請書後，隨
          即自92年8月11日起按月攤還42,000元（分別攤還系
          爭三筆借款債務各7,560元、17,640元、16,800元，
          詳卷第133、138、143頁），依法抵充違約金、利息
          及本金後，截至94年4月1日、94年5月31日止，仍有
          債務未償（詳見卷第134、139、144頁），被告辯稱
          系爭三筆借款已經訴外人寰球公司全數清償云云，要
          難憑信。
      2.原告應否就訴外人寰球公司對被告所負之系爭三筆借款
        ，均負連帶保證責任？
        (1)原告主張伊等就訴外人寰球公司對被告所負之系爭三
          筆借款負連帶保證責任，無非以：伊等雖曾於85年5
          月間先後簽立授信約定書及保證書及授權契約書（卷
          第33-35頁），但於訴外人寰球公司向被告借貸系爭
          三筆借款時，原告等即業已向被告口頭終止保證契約
          云云為據（卷165頁言詞辯論筆錄參照）。但按，確
          定之支付命令與確定判決有同一之效力，凡確定判決
          所能生之既判力及執行力，支付命令皆得有之，當事
          人不得就該法律關係更行起訴。而確定判決所生之既
          判力，除當事人就確定終局判決經裁判之訴訟標的法
          律關係，不得更行起訴或為相反之主張外，法院亦不
          得為與確定判決意旨相反之裁判。否則將使同一紛爭
          再燃，即無以維持法之安定，及保障當事人權利、維
          護私法秩序，無法達成裁判之強制性、終局性解決紛
          爭之目的（最高法院93年度台上字第1432號判決參照
          ）。本件依被告聲請本院核發支付命令之聲請狀請求
          之原因、事實及應發支付命令之陳述欄係載：「案外
          人寰球通運有限公司於民國86年3月31日邀同丁○○
          、己○○、崔宜萍、李茂俊為『連帶保證人』，向聲
          請人『借款』貳佰柒拾萬元整……，有本票及『授信
          約定書』影本可證。」（卷第198頁），而原告等簽
          立授信約定書（卷第34-36頁）時，渠等對被告所負
          債務，即為訴外人寰球公司對被告所負借款債務之保
          證責任，足見被告除依票據請求權外，另基於上開保
          證契約關係聲請核發支付命令。原告主張渠等終止與
          保證契約係在系爭三筆借款之時（86年間），顯均在
          本院94年執字第5923執行案件之執行名義成立之前，
          即為原確定支付命令既判力效力所及，亦與強制執行
          法第14條第1項之債務人異議之訴，以「執行名義成
          立後」，有消滅或妨礙債權人請求之事由發生為要件
          者不合，揆諸上揭判決意旨，原告等即不得再為相反
          之主張。
        (2)又縱依原告等之主張，認被告對原告等之保證債權，
          非屬被告聲請核發上揭支付命令所表明請求之標的，
          而認兩造間之保證契約關係非原支付命令既判力效力
          所及，惟基於下述理由，仍應認為兩造間之保證契約
          係屬有效：
          證人甲○○到庭證稱被告銀行不可能准許原告以口
            頭方式終止，如要終止需有書面等語（卷第177頁
            ），核與卷附保證書（卷第33頁）特別條款第1條
            明訂：「保證人得隨時以『書面』通知貴行終止本
            保證契約」等語相符。原告自承未曾以書面終止保
            證契約（卷第165頁），顯未踐行保證書所定之要
            式行為，自難認原告已合法終止與被告間之保證契
            約。
          依兩造間之保證書約定：「連帶保證人今向彰化商
            業銀行股份有限公司保證寰球通運有限公司對貴行
            所負之一切債務以本金新台幣參佰萬元整為限額暨
            其利息、遲延利息、違約金、損害賠償金及其他從
            屬於主債務之負擔，願與主債務人負連帶清償之責
            任，……」（卷第33頁），是不論原告有無於系爭
            各筆借款借據或本票上簽章，依上開保證書約定，
            仍應就訴外人寰球公司對被告所負一切債務負清償
            責任。又原告等與被告簽訂保證書及授信約定書（
            卷第33-35頁）雖在訴外人寰球公司向原告實際借
            貸系爭三筆借款之前，但原告等於授信約定書第1
            條已允諾負擔就其於現在（含過去所負現在尚未清
            償）及「將來」對被告所負之票據、借款、墊款、
            保證等債務及其他債務，即應依相關約定內容，在
            本金3,000,000元之限額內，就訴外人寰球公司對
            被告銀行所負債務負連帶保證責任。
      3.被告對於原告丁○○之執行名義已否罹於時效？
        原告主張被告執台灣士林地方法院88年度促字第11503
        號確定支付命令為執行名義，對原告丁○○聲請強制執
        行，惟被告係以原告丁○○為本票之共同發票人，經被
        告為付款提示未獲付款為由，聲請核發支付命令，並於
        88年8月27日確定，且被告於94年8月17日始持上開確定
        支付命令為執行名義聲請強制執行，顯已罹於民法第
        137 條第3項之時效云云。然查，被告除依票據請求權
        外，另基於上開保證債權聲請核發支付命令，已詳述如
        上（見理由(二)2.(1)），後一請求權所應適用之時效為15
        年。則被告對原告丁○○之保證債權，迄至被告聲請強
        制執行時，尚未罹於時效而消滅，原告此一主張，亦難
        憑信。
    (三)綜上各節，訴外人寰球公司對被告仍有借款債務未償，原
      告等為其連帶保證人，自應負連帶保證責任。原告以系爭
      借款已清償，兩造間之保證契約業經終止及被告對原告丁
      ○○之請求權已罹於時效等節，資為抗辯，求為撤銷本院
      94年度執字第5923號強制執行程序，為無理由，應予駁回
      。
四、據上論結，本件原告之訴為無理由，應依民事訴訟法第78條
    、第85條第1項前段，判決如主文。
中    華    民    國    95    年    9     月    29    日
                  民事庭法  官  邱璿如
以上正本係照原本作成。
對於本件判決如有不服，應於收受送達後20日內向本院提出上訴
書狀，敘述上訴之理由，上訴於臺灣高等法院，並按他造當事人
之人數附具繕本。
中    華    民    國    95    年    9     月    29    日
                        書記官  吳長枝


司法院資訊處製作；財團法人民間司法改革基金會備份。
